臺灣臺南地方法院民事判決
109年度訴字第288號
原      告  陳瑞坡
訴訟代理人  林金宗律師
被      告  財政部國有財產署

法定代理人  曾國基
訴訟代理人  黃耀光
複  代理人  曾友和
            李政學
上列當事人間請求確認通行權存在事件，本院於民國110年11月4
日言詞辯論終結，判決如下：
    主      文
確認原告就被告所管理臺南市○○區○○段000000000地號國有土地
有通行權存在。
訴訟費用由原告負擔。
    事實及理由
壹、程序事項
　　確認法律關係之訴，非原告有即受確認判決之法律上利益者
    ，不得提起；民事訴訟法第247條第1項前段定有明文。所謂
    即受確認判決之法律上利益，係指因法律關係之存否不明確
    ，致原告在私法上之地位有受侵害之危險，此項危險得以對
    於被告之確認判決除去之而言（最高法院109年度台上字第1
    779號判決意旨參照）。茲因兩造就原告得否通行由被告管
    理臺南市○○區○○段000000000地號國有土地（下稱系爭周圍
    地）有所爭執，使原告就系爭周圍地有無通行權存在之法律
    關係不明確，致原告在私法上之地位有受侵害之危險，而此
    項危險得以對被告之確認判決除去，故本件有即受確認判決
    之法律上利益，合先敘明。
貳、實體事項
一、原告主張：其所有臺南市○○區○○段000000000地號土地、臺
    南市○○區○○段000000000地號土地、臺南市○○區○○段0000000
    00地號土地、臺南市○○區○○段000000000地號土地為袋地（
    以下合稱系爭袋地），因與公路無適宜之聯絡致不能為通行
    使用，依民法第787條第1項規定，應得通行周圍地（含同段
    0000-000地號土地及系爭周圍地等數筆土地）以至公路；系
    爭袋地均屬乙種工業區建築用地，原告擬於系爭袋地申請新
    建建物，已委請測量公司繪圖指定建築線，故原告必須通行
    系爭周圍地等數筆土地，始能符合通常使用需求；被告卻拒
    絕出具土地使用同意書，致原告無法申請指定建築線，為此
    訴請確認原告對系爭周圍地有通行權存在等語。並聲明：如
    主文第1項所示。
二、被告則以：原則上同意通行寬約2.5公尺範圍內土地，但通
    行系爭周圍地全部應非損害最少之方法，請法院依法審酌等
    語，資為抗辯。並聲明：原告之訴駁回。
三、法院的判斷
　　原告必須通行周圍地且通行範圍（道路）寬度必須在8公尺
    以上，才能就系爭袋地為通常使用（即新建工廠），而系爭
    周圍地全部面積都在這個範圍內，所以原告請求確認對系爭
    周圍地（全部面積）有通行權存在，為有理由。
　㈠土地因與公路無適宜之聯絡，致不能為通常使用時，除因土
    地所有人之任意行為所生者外，土地所有人得通行周圍地以
    至公路；前項情形，有通行權人應於通行必要之範圍內，擇
    其周圍地損害最少之處所及方法為之；對於通行地因此所受
    之損害，並應支付償金；第779條第4項規定（即鄰地所有人
    對是否為損害最少之處所及方法有異議時，有通過權之人或
    異議人得請求法院以判決定之），於前項情形準用之；民法
    第787條定有明文。「民法第七百八十七條第一項所定之通
    行權，其主要目的，不僅專為調和個人所有之利害關係，且
    在充分發揮袋地之經濟效用，以促進物盡其用之社會整體利
    益……是袋地通行權，非以袋地與公路有聯絡為已足，尚須使
    其能為通常使用。而是否能為通常使用，須斟酌該袋地之位
    置、地勢、面積、用途、社會環境變化等因素為綜合判斷。
    倘袋地為建地時，並應考量其坐落建物之防火、防災、避難
    及安全需求，始符能為通常使用意旨」（參照最高法院104
    年度台上字第256號民事判決）。
  ㈡系爭袋地為原告所有且與公路無適宜聯絡，系爭周圍地則係
    由被告管理之國有土地；系爭袋地均屬乙種工業區用地，與
    公路無適宜之聯絡，致不能為通行使用等事實，為被告所不
    爭執，復有系爭袋地之土地登記第一類謄本、系爭周圍地土
    地登記第二類謄本、臺南市永康區公所都市計畫土地使用分
    區證明書、地籍圖謄本在卷可稽（見調解卷第25頁至第39頁
    、第45頁、第47頁、第49頁至第51頁），自堪認定。
  ㈢原告經系爭周圍地（現況為柏油路面）通行至公路，已是損
    害最少之處所及方法，有勘驗測量筆錄及航照套疊地籍圖在
    卷可佐（見本院卷第119頁至第127頁、第129頁、第175頁至
    第185頁），足堪認定。被告雖抗辯原告通行道路寬度應無
    需8公尺，惟系爭袋地使用分區為乙種工業區，其通常使用
    方式即為興建工廠，依建築技術規則建築設計施工編第118
    條規定，私設通路寬度最小應為8公尺，始能為通常使用而
    發揮其經濟效用。系爭周圍地土地全部(面積13.50平方公尺
    )均位於該私設通路（寬度8公尺）範圍內，亦有土地複丈成
    果圖在卷可憑（見本院卷第189頁），堪認原告主張通行系
    爭周圍地係選擇對周圍地損害最少之處所及方法，應為可採
    。
四、從而，原告依民法第787條之法律規定，請求確認對系爭周
    圍地有通行權存在，為有理由，應予准許。
五、因敗訴人行為所生費用，按當時訴訟程度，為伸張或防衛權
    利所必要者，法院得酌量情形，命勝訴當事人負擔其全部或
    一部；民事訴訟法第81條第2款定有明文。原告欲通行被告
    所管理國有土地，被告為防衛其權利而不同意原告請求，所
    為訴訟行為應在防衛其權利所必要範圍內；法院判決前，被
    告應供原告通行範圍位置亦不明確，實難認被告有不主動履
    行法定義務之情事。被告因法律規定負有容忍原告通行系爭
    周圍地之義務，已因社會公益而受有特別犧牲，若令被告再
    負擔訴訟費用，實非公平。本院爰依上開規定命原告負擔訴
    訟費用。另原告本以吳松熙及財政部國有財產署為共同被告
    而提起訴訟，嗣原告與吳松熙已就通行權是否存在之爭議達
    成和解，故在此僅指兩造（即原告與財政部國有財產署）間
    因本件訴訟所生費用，特予敘明。
六、本件事證已臻明確，兩造其餘攻擊防禦方法及所提證據，經
    本院斟酌後，核與判決結果不生影響，爰不逐項論述，併此
    敘明。
七、據上論結，原告之訴為有理由，依民事訴訟法第81條第2款
    ，判決如主文。
中　　華　　民　　國　　110 　年　　11　　月　　30　　日
                  民事第一庭    法  官　陳谷鴻
以上正本證明與原本無異。
如不服本判決，應於判決送達後20日內，向本院提出上訴狀並表
明上訴理由，如於本判決宣示後送達前提起上訴者，應於判決送
達後20日內補提上訴理由書（須附繕本）。
如委任律師提起上訴者，應一併繳納上訴審裁判費（參照民事訴
訟法施行法第9條：上訴人有律師為訴訟代理人，或依書狀上之
記載可認其明知上訴要件有欠缺者，法院得不行民事訴訟法第44
2條第2項及第444條第1項但書之程序）。
中　　華　　民　　國　　110 　年　　12　　月　　1 　　日
                                書記官  徐慧嵐